臺灣臺北地方法院民事判決　　　　　　 95年度重訴字第229號
原　　　告　甲○○○○○○○○.
　　　　　　　　　　　　tit.
　　　　　　　　　　　應送達處所　台北市○○街八號一樓
法定代理人　壬○○
訴訟代理人　楊家欣律師
　　　　　　劉慧君律師
被　　　告　庚○○
　　　　　　丁○○
兼　右一人
法定代理人　癸○○
　　　　　　　　　　　號
　　　　　　戊○○
　　　　　　　　　　　號
訴訟代理人　陳適庸律師
複代理人　　郭世昌律師
　　　　　　辛○○
上列當事人間請求侵權行為損害賠償事件，本院於民國九十六年
二月十三日辯論終結，判決如下：
    主    文
被告癸○○應給付原告美金佰肆拾壹萬玖仟零玖拾點玖玖元
、馬克肆萬陸仟貳佰貳拾元，及自民國94年1月15日起至清償日
止，按年息百分之五計算之利息。
被告庚○○應給付被告癸○○新台幣壹佰零捌萬貳仟伍佰陸拾貳
元、美金伍萬玖仟陸佰柒拾玖元，及自民國95年3月22日起至清
償日止，按年息百分之五計算之利息，並由原告代位受領。
前二項所命之給付，如其中一被告已為給付，其餘被告免其給付
義務。
原告其餘之訴駁回。
訴訟費用由被告癸○○與被告庚○○連帶負擔百分之二，被告癸○○另負擔百分之九十，餘由原告負擔。
本判決原告勝訴部分，於原告分別以新台幣參仟柒佰肆拾貳萬元
為被告癸○○、以新台幣壹佰零壹萬元為被告庚○○供擔保後得
假執行，但被告癸○○如於假執行程序實施前，被告癸○○以新
台幣壹億壹仟貳佰貳拾肆萬元為原告預供擔保，得免為假執行。
原告其餘假執行之聲請駁回。
    事  實  及  理  由
甲、程序方面：
一、本件被告庚○○未於言詞辯論期日到場，核無民事訴訟法第
    386條各款所列情形，應依原告之聲請，由其一造辯論而為
    判決。
二、按訴狀送達後，原告不得將原訴變更或追加他訴，但請求之
    基礎事實同一者，或該訴訟標的對於數人必須合一確定時，
    追加其原非當事人之人為當事人者，均不在此限，且被告於
    訴之變更或追加無異議，而為本案之言詞辯論者，視為同意
    變更或追加。民事訴訟法第255條第1項第2款、第5款、第2
    項分別定有明文。而查：
（一）本件原告於刑事附帶民事訴訟程序起訴時，訴之聲明係以
      ：1.被告癸○○應給付原告共計美金3,419,093.99元、馬
      克46,220元及自起訴狀繕本送達翌日起至清償日止，按年
      息百分之五計算之利息，2.被告戊○○應與被告癸○○連
      帶給付原告共計美金1,028,097.84元及前述遲延利息，迨
      經本院刑事庭以94年度重附民字第2號裁定移送本院民事
      庭審理後，原告於95年3月16日追加被告庚○○、丁○○
      ，聲明部分除被告癸○○、戊○○部分如前述外，並追加
      ：1.被告庚○○應與被告癸○○連帶給付原告共計美金
      3,706,419.86元、馬克46,220元及前述遲延利息，2.被告
      丁○○應與被告癸○○連帶給付原告共計新台幣63,610元
      、美金80.4元及歐元10,302.37元，及自追加狀繕本送達
      翌日起至清償日止，按年息百分之五計算之遲延利息；嗣
      於95年3月17日先具狀減縮關於被告庚○○之部分，並聲
      明：被告庚○○應與被告癸○○連帶給付原告共計美金
      200,000元及前述遲延利息，於95年5月16日又就被告庚○○部分減縮聲明為：被告庚○○應與被告癸○○連帶給付
      原告共計新台幣25,825,622元、美金59,679元，及前述遲
      延利息，於95年6月22日復更正聲明為「被告庚○○應給
      付被告癸○○共計新台幣2,595,562元、美金59,679元，
      及前述法定遲延利息，並由原告代位受領」；又關於被告
      戊○○部分，則於95年6月22日先減縮聲明為「被告戊○○應給付原告共計美金384, 385元、新台幣3,300,000元
      ，及前述法定遲延利息，最後於95年10月24日復對於被告
      戊○○部分減縮聲明為：「被告戊○○應給付原告美金
      35,877.77 元、新台幣3,300,000元及前述法定遲延利息
      」，及說明對上開被告彼此間各該聲明如其中一被告已為
      給付，其餘被告免其給付義務，而上開原告追加被告庚○○、丁○○與各該聲明金額之減縮等（關於就被告庚○○
      部分另追加不當得利及民法關於代位受領之請求部分，另
      見下述），被告並無異議而為本案之言詞辯論，依前開規
      定意旨，於法自無不合，均應准許之。
（二）本件原告於刑事附帶民事訴訟程序起訴時，係依民法第
      184條第1項前段及第185條規定，與橡輝有限公司、乙○○○○○○ ○○○○○○○○○○○、丙○○○○○○ ○○○○○○○○○○○○○ ○○○○○○○○○○○
      、運輝企業股份有限公司分別請求被告癸○○、戊○○負
      連帶賠償責任，嗣於訴狀送達後，經本院刑事庭以94年度
      重附民字第2號裁定移送民事訴訟程序審理中，原告追加
      被告丁○○之部分，被告丁○○既未異議而為本案之言詞
      辯論，依前揭規定意旨，於法自無不合，應予准許之；另
      原告亦追加庚○○為被告者，係基於民法第185條共同侵
      權行為之損害賠償請求規定，嗣後於95年5月16日原告改
      依民法第179條、第182條關於不當得利及同法第242條代
      位權等規定，請求被告庚○○為給付，並撤回前述關於民
      法第185條共同侵權行為損害賠償之請求部分（參見原告
      95年5月16日庭呈減縮暨爭點整理狀），此雖未經被告庚○○之同意，但原告追加部分所據以代位請求之基礎事實
      同係基於原告對被告癸○○得主張之侵權行為損害賠償請
      求權，及被告庚○○之帳戶內均有被告癸○○匯入款項等
      情，且原告主張追加被告庚○○為給付者，與起訴時請求
      被告癸○○或戊○○給付之部分，亦具有不真正連帶債務
      之關係（詳如後述），是原告此部分訴之追加所涉之基礎
      事實尚屬同一，且與其餘被告癸○○、戊○○、丁○○間
      亦有就此訴訟標的為合一確定之必要，揆諸前揭規定意旨
      及說明，自應准許之。
三、又按，訴訟繫屬中為訴訟標的之法律關係，雖移轉於第三人
    ，於訴訟無影響。但第三人如經兩造同意，得聲請代當事人
    承當訴訟，民事訴訟法第254條第1項定有明文。關於起訴時
    橡輝有限公司、運輝企業股份有限公司、乙○○○○○○○○○○○○○○○○○及丙○○○○○○ ○○○○○○○○○○○○○ ○○○○○○○○○○○亦同為
    原告之部分，業據原告陳明已於民國95年10月9日自該四家
    公司處受讓渠等各得請求被告給付之權利，而由原告就該部
    分承當訴訟，並提出債權轉讓證明書一份為憑，此承當訴訟
    之聲請復為被告所同意，依前開規定，自無不合，均先予敘
    明。
四、另按，民事訴訟法第262條第1項、第3項係規定：原告於判
    決確定前，得撤回訴之全部或一部。但被告已為本案之言詞
    辯論者，應得其同意。訴之撤回，被告於期日到場，未為同
    意與否之表示者，自該期日起；其未於期日到場或係以書狀
    撤回者，自前項筆錄或撤回書狀送達之日起，十日內未提出
    異議者，視為同意撤回。本件原告於刑事附帶民事訴訟程序
    之起訴狀，所請求被告戊○○給付之美金共計1,028,097.
    84元原本包括1.被告戊○○曾於93年6月21日陪同癸○○至
    安泰商業銀行長安東路分行提領現金新台幣21,500,000元（
    原告以當時匯率33.4：1計算，折合為美金643,712.57元與
    下述其餘款項併同請求被告戊○○給付）；2.被告戊○○於
    93年7月1日將被告丁○○花旗銀行台北分行帳戶內之美金
    100,000元匯出至自己設立之花旗銀行香港分行帳戶，而有
    收受贓物之行為；3.自86年3月起至93年6月間止，被告戊○○之花旗銀行台北分行等帳戶內有自被告癸○○帳戶處匯出
    之美金185,877.77元、新台幣3,300,000元（原告就後項之
    新台幣數額以與美金之匯率33.4：1計算，折合美金約
    98,507.5元，與前項美金合計即為284,385.27元，前述1至3
    款項全數以美金計算即為美金1,028,097.84元<643,712.
    57+100,000+284,385.27=1,028,097.84>），而依其所主張
    事實內容觀之，原告所主張被告戊○○於93年7月1日將自己
    花旗銀行台北分行帳戶內之美金150,000元匯往前述其在花
    旗銀行香港分行帳戶內而收受贓物，對原告造成不法侵害而
    得請求之損害賠償美金150,000元部分，來源既係前述3所示
    於86年3月至93年6月間自被告癸○○處收受匯款共計美金
    185,877.77元及新台幣3,300,00 0元，此亦應為前述3之請
    求賠償數額所包括，然而，關於被告戊○○於93年7月1日有
    提領被告癸○○所交付贓款即被告戊○○花旗銀行台北分行
    帳戶美金150,000元、被告丁○○同銀行帳戶美金100,000
    元共計美金250,000元，迄96年10月24日原告最後一次更正
    訴之聲明之民事辯論意旨狀中，其訴之聲明請求被告戊○○
    給付之數額僅餘美金35,877.77元及新台幣3,300,000元，觀
    諸其訴狀中對此數額請求之原因事實說明，係關於被告戊○○無法律上原因而受領被告癸○○所匯入之款項（即美金共
    計185,877.77元、新台幣3,300,000元），再扣除被告戊○○於93年7月1日匯出美金150,000元至其花旗銀行香港分行
    部分之餘款美金35,877.77元、新台幣3,300,000元（參見原
    告95年10月24日辯論意旨狀第5頁），是原告就被告戊○○
    自被告癸○○處收受贓款美金150,000元、前述2所示美金
    100,000元而匯往被告戊○○所有之花旗銀行香港分行帳戶
    部分之金額，及前述1所示新台幣21,500,000元（美金約
    643,712.57元）部分均已剔除而未在訴之聲明所請求範圍內
    ，而被告對此並未表示異議，依前揭規定意旨，原告就此剔
    除部分自已發生撤回之效力，亦予說明。
乙、實體方面：
一、原告起訴主張：
（一）被告癸○○與戊○○係夫妻關係，被告癸○○因投資股票
      、外匯、期貨及基金，亟需款項周轉，竟利用其任職於橡
      輝有限公司（下稱橡輝公司，法定代理人壬○○）擔任國
      貿助理，負責辦理橡輝公司、運輝企業股份有限公司（已
      解散清算完結，下稱運輝公司，法定代理人己○○，為壬○○之配偶）、乙○○○○○○ ○○○○○○○○ ○○○（法定代理人壬○○）、POWERWAY GLOBAL LIMITED（法定代理人壬○○）
      、丙○○○○○○ ○○○○○○○○○○○○○ ○○○○○○○○○○○（法定代理人原
      為壬○○，嗣變更為己○○）（以上5家公司下稱橡輝等5
      家公司，以上3家外國公司下稱3家境外公司）轉帳匯款業
      務之機會，基於意圖為自己不法所有之常業詐欺犯意，暨
      行使偽造私文書、隱匿自己重大犯罪所得財物之洗錢等概
      括犯意，連續為以下行為：
　１、於86年3月間起至87年7月間離職止，在址設台北市○○區
      ○○街8號1樓之橡輝公司內，盜用橡輝公司設於上海商業
      儲蓄銀行（下稱上海銀行）東台北分行帳號000000000000
      00號帳戶、運輝公司設於上海銀行東台北分行帳號000000
      00000000號帳戶、丙○○○○○○ ○○○○○○○○○○○○○○○○○○○○ ○○○○
      設於上海銀行國際金融業務分行帳號00000000000000 號
      帳戶之印鑑章，蓋印於取款憑條「存戶簽章欄」，再持用
      另套公司大小章蓋印於匯出匯款申請書「申請人簽章欄」
      ，隨即在取款憑條、匯出匯款申請書上填妥欲詐領之金額
      、日期、帳號、收款人、收款人銀行帳號等相關應載事項
      ，而偽造取款憑條及匯出匯款申請書之私文書盜領各該帳
      戶之款項，並致上海銀行承辦行員陷於錯誤，依其所申辦
      匯款至被告癸○○預先向被告庚○○借得之安泰商業銀行
      長安東路分行（原告誤載為南京東路分行）帳號0000
      0000000000號臺幣帳戶，被告癸○○並將該等
      款項再轉匯至其個人於花旗銀行臺北分行開設之帳號00
      00000000號帳戶、陽信商業銀行延吉分行帳號0
      0000000000號銀行帳戶，及其父楊慶豐設於員
      林信用合作社帳號0000000000000號帳戶，
      被告癸○○以此方法共詐得橡輝公司美金261,732元，運
      輝公司美金219,400元、馬克46,220元，丙○○○○○○○○○○○○○○○○○○○ ○○○○○○○○○○○美金41,857元。
  ２、嗣被告癸○○於89年4月間至93年6月回任橡輝公司擔任國
      貿助理，負責橡輝等五家公司轉帳匯款業務期間，復以相
      同之盜用印章偽造取款憑條、偽造交易憑證等方式，併同
      偽造交易之發票、三家境外公司之訂單登記本影本、匯款
      登記本持交予原告之法定代理人壬○○，向壬○○詐稱公
      司有該筆交易須支付款項，騙使壬○○在取款憑條之「存
      戶簽章欄」上蓋用橡輝公司、丙○○○○○○ ○○○○○○○○○○○○○○○○○○○○○○○○上開銀行帳戶、乙○○○○○○○○○○○○○○○○○設於上
      海商業銀行國際金融業務分行帳號0000000000
      00000號帳戶、POWERWAY GLOBALLIMITED設於上海商
      業銀行國際金融業務分行帳號000000000000
      00號帳戶之印鑑章，或於三家境外公之司訂單登記本影
      本、匯款登記本上偽造壬○○之簽名，另於取款憑條、匯
      出匯款申請書上偽造壬○○之簽名，藉以表示上開公司同
      意自其等設於上海商業儲蓄銀行帳戶領取款項及匯款之意
      思，而持偽造之取款憑條、匯出匯款申請書向上海商業儲
      蓄銀行承辦人員行使，致上海商業儲蓄銀行承辦行員陷於
      錯誤，而匯款至原告癸○○成立之FORTRESSINTERNATIO
      NAL CORPORATION名義設於安泰商業銀行國際金融業務分
      行帳號00000000000000號帳戶，其預先向
      被告庚○○借得之安泰商業銀行長安東路分行前開臺幣帳
      戶及帳號00000000000000號外幣帳戶。癸○○再將上開款項轉入其配偶即被告戊○○設於花旗銀行
      台北分行帳號0000000000號、0000000
      000號帳戶及花旗銀行香港分行帳號00000000
      號帳戶、母楊李圍設於華南商業銀行員林分行帳號000
      000000000號帳戶及富邦商業銀行國外部帳號0
      0000000000000號帳戶、癸○○之女兒即被
      告丁○○設於花旗銀行臺北分行帳號000000000
      0號帳戶、朋友林雅玲設於臺南中小企業銀行斗南分行帳
      號0000000000000號、000000000
      0000號帳戶、表姊吳垂枝設於中國信託商業銀行誠品
      簡易分行帳號000000000000號帳戶、被告癸○○個人設於花旗銀行臺北分行前開帳戶及帳號0000
      0000000000號、00000000號帳戶、花
      旗銀行香港分行帳號00000000號帳戶、彰化商業
      銀行中正分行帳號00000000000000號帳戶
      、彰化商業銀行斗南分行帳號000000000000
      00號帳戶、陽信商業銀行延吉分行前揭帳號帳戶、中興
      商業銀行東門分行帳號000000000000號帳戶
      、安泰商業銀行南京東路分行帳號0000000000
      0000號帳戶、花旗銀行香港分行帳號0000000
      0號帳戶、安泰商業銀行長安東路分行帳號000000
      00000000號、00000000000000號
      帳戶、中興商業銀行國外部帳號00000000000
      0號帳戶及中國信託商業銀行帳號0000000000
      00號、000000000000號帳戶、YENBLE
      INTERNATIONAL LIMITED世華商業銀行松山分行帳號00
      000000000號等帳戶，而以此方法共詐得橡輝公
      司美金696,829元，丙○○○○○○ ○○○○○○○○○○○○○　○○○○○○○○○○○美金1,819,974.08元、乙○○○ ○○○ ○○○○○○○○○○○美金
      332,884.78元、POWERWAY GLOBAL LIMITED美金1,664,180
      元。
（二）於93年6月初，因壬○○發覺橡輝等五家公司資金短缺進
      行查帳，橡輝公司業務秘書黃碧琴發現被告癸○○偽造IN
      VOICE後告知壬○○，經壬○○比對匯款登記本及訂單登
      記本亦發現有異，被告癸○○始於93年6月14日向壬○○
      坦承詐領公司款項，並於同日簽立協議書同意歸還詐領之
      款項，且於93年6月20日左右，將其自91年起詐領公司款
      項及簽立協議書之事告知其配偶即被告戊○○，而被告戊○○於93年6月4日、90年9月28日及91年11月6日，自被告
      庚○○帳戶受領新台幣100,000元、新台幣3,200,000元及
      美金30,000元，復分別於92年9月3日、同日、93年3月12
      日，自被告癸○○所成立之FORTRESS INTERNATIONAL
      CORPORATION帳戶受領美金15,100元、美金40,080元及美
      金30,530元，於92年7月10日自被告癸○○帳戶受領美金
      60,080元、92年7月11日自被告癸○○帳戶受領美金10,08
      7.77元之贓款，均屬無法律上原因受領美金185,877.77元
      ，扣除其中美金150,000元被告戊○○事後已於93年7月1
      日轉匯至其所有花旗銀行香港分行帳戶者外，自應返還原
      告其所受之不當利得35,877.77元、新台幣3,300,000元。
（三）被告癸○○、庚○○於刑事案件（台灣高等法院95年度上
      訴字第485號刑事判決，下稱另案刑事判決）審理中均稱
      被告庚○○有出借其開立於安泰商業銀行南京東路分行之
      第000000 0000000號台幣帳戶及第00000000000000號外幣
      帳戶予被告癸○○，存摺、印章均由被告癸○○持有，故
      被告癸○○及被告庚○○兩人間應成立借名契約，且被告
      癸○○當得隨時終止其與被告庚○○間之借名契約，而被
      告癸○○93年6月間犯行遭原告察覺後，迄未對被告庚○○請求返還，已有怠於行使其權利，原告爰依民法第242
      條規定，以本件訴狀通知終止其與被告庚○○間之借名契
      約，並請求將其所借用之被告庚○○帳戶內現存之新台幣
      2,595,562元及美金59,679元，返還予被告癸○○，並由
      原告代為受領。
（四）被告癸○○係借用女兒丁○○帳戶，被告丁○○當時年僅
      四歲，對存款無管理、處分之能力及權利，帳戶由被告癸○○使用，且被告癸○○得隨時終止其與被告丁○○間之
      借名契約。本件被告癸○○於93年間其犯行遭原告等人察
      覺後，迄未對被告丁○○請求返還，已有怠於行使其權利
      ，則原告自得依民法第242條規定，以本件訴狀通知終止
      其與被告丁○○間之借名契約，並請求將其所借用之被告
      丁○○帳戶內現存之新台幣63,610元、美金80.4元及歐元
      10,302.37元，均返還予被告癸○○，並由原告代為受領
      。
（五）原告已於95年10月9日，自橡輝有限公司等另4家公司處受
      讓其等對各該被告之全部債權，而被告癸○○上開行為係
      基於故意而不法侵害橡輝等5家公司之權利，除扣除被告
      癸○○前曾返還原告之美金1,483,000元及新台幣
      4,501,080元（後者以兌換美金匯率33.4:1計算，約為美
      金134,762.87元），以上共計約美金1,617,762.87元外，
      被告癸○○自應就其餘原告及受讓自其餘4家公司之損害
      賠償債權額，依民法第184條第1項前段規定及關於債權讓
      與之規定，對原告如數賠償之；被告戊○○前開自被告癸○○處收受款項35,877.77元及新台幣3,300,000元之行為
      ，係無法律上原因所取得，應依民法第179條、第183條關
      於不當得利之規定返還之；被告庚○○、丁○○部分，原
      告則均得依民法第242條關於代位之規定，終止被告庚○○、丁○○各與被告癸○○間之借名契約後，請求被告庚○○、丁○○返還上開帳戶內之款項與被告癸○○，再由
      原告代位受領之。又本件被告癸○○、庚○○、戊○○及
      丁○○四人係基於法律規定之不同原因，對於原告各負給
      付之責任，故渠等所負債務係不真正連帶債務，其中一人
      給付，另一人即於相同額度內同免其責任。並聲明：
      １、被告癸○○應給付原告美金3,419,093.99元整及馬
      克46,220元整，及自起訴狀繕本送達之翌日起至清償日止
      ，按年息百分之五計算之利息；２、被告庚○○應給付被
      告癸○○新台幣2,595,562元及美金59,679元，及自追加
      狀繕本送達之翌日起至清償日止，按年息百分之五計算之
      利息，並由原告代位受領；３、被告戊○○應給付原告美
      金35,877.77元及新台幣3,300,000元，及自起訴狀繕本送
      達之翌日起至清償日止，按年息百分之五計算之利息；４
      、被告丁○○應給付被告癸○○新台幣63,610元、美金
      80.4元及歐元10,302.37元，及自追加狀繕本送達之翌日
      起至清償日止，按年息百分之五計算之利息，並由原告代
      位受領；５、前四項所命之給付，如其中一被告已為給付
      ，其餘被告免其給付義務。６、願供擔保，請准為假執行
      宣告。
（六）對被告抗辯所為之陳述：
１、被告戊○○設於花旗銀行台北分行帳戶內之贓款金額高達美
    金284,385.27元 (以當時匯率34：1計算，折合新台幣約為
    9,669,099元)，以被告戊○○之年齡、學識、經歷及家庭負
    擔，其十年來薪資所得之積蓄，豈有可能高達新台幣9,669,
    099元？況且，其88年度至92年度之薪資所得總額，亦僅新
    台幣2,503,262元，以其薪資扣除勞健保費、生活費、房租
    支出及育兒費後，恐已所剩無幾，斷無可能有近千萬元之存
    款。又被告戊○○花旗銀行台北分行帳戶內之款項，多係被
    告癸○○轉匯之贓款，並無其所稱之薪資帳戶建華銀行轉入
    款項，故其主張花旗銀行台北分行帳戶內款項係其薪資及積
    蓄云云，顯與事證不符。
２、原告請求被告戊○○返還不當得利之款項，均係憑取款憑條
    及匯款委託書等，證明各該匯入被告戊○○帳戶之款項，或
    為原告帳戶轉入被告庚○○或FORTRESS INTERNATIONAL
    CORPORATION 帳戶後所匯入，或為被告癸○○自被告庚○○
    或FORTRESS INTERNATIONAL CORPORATION帳戶收受贓款後所
    匯入，均與被告戊○○或被告癸○○其他所得無涉，故被告
    95年8月29日提出民事答辯 (三)狀所附銀行存款，應與本件
    無涉，且無法證明上揭工具帳戶或癸○○帳戶所匯入之款項
    非贓款。況且，被證1之帳戶名為「黃俊銘」，非被告戊○○，且上開資料亦無法證明款項為戊○○或癸○○所有或所
    匯出或匯入，原告否認上開文件之證據能力，此外，被告所
    提呈之其他證據並未逐一加以說明，且無法佐證其所述所真
    。
二、被告癸○○、戊○○、丁○○則以：原告主張自橡輝有限公
    司、乙○○○○○○ ○○○○○○○○○○○、丙○○○○○○ ○○○○○○○ ○○○○○○○○○○○○○○○○○、運輝企業股份有限公司等公司處受讓取得對
    被告癸○○之債權數額若干並不明，而被告戊○○並無自被
    告癸○○處收受任何贓款或與其共同隱匿犯罪所得之行為，
    被告戊○○雖陪同癸○○至安泰商業銀行長安東路分行提取
    現金新台幣21,500,000元，但時並不知上開款項係癸○○犯
    罪所得，且被告戊○○於93年7月1日轉匯將自己花旗銀行台
    北分行帳戶內之美金150,000元及被告丁○○同銀行帳戶內
    之100,000元轉匯至花旗銀行香港分行，或被告戊○○所有
    上述銀行帳戶內之款項，或為自己薪資、儲蓄、投資等所得
    ，來源均與被告癸○○對原告之侵權行為犯罪所得無關，被
    告戊○○自與被告癸○○交往後，所有薪資所得及積蓄均交
    由被告癸○○保管並進行投資理財，婚後被告癸○○雖曾將
    自己之款項匯入被告戊○○或丁○○帳戶內，係因日常薪資
    收入、帳戶管理均由被告癸○○負責，82年至85年間被告戊○○之收入均交由被告癸○○存入陽明信用合作社及郵局共
    約新台幣3,000,000元，86年至91年間被告戊○○之薪資存
    入被告癸○○之花旗銀行台北分行帳戶，斯時被告戊○○之
    薪資收入共約新台幣2,280,000元，88年至91年被告薪資約
    有新台幣1,500,000元，90年至93年薪資共約新台幣
    1,360,000 元，被告戊○○父母亦曾給伊新台幣1,740000元
    ，85年至93 年被告癸○○之薪資亦有轉入其所有之彰化銀
    行、華南銀行共約新台幣2,930,000元，被告癸○○轉入被
    告戊○○帳戶內之款項即係歸還前被告戊○○交付被告癸○○管理之款項，而被告丁○○開設於美商花旗銀行台北分行
    之系爭三帳戶係其自己所有，被告戊○○或癸○○僅為被告
    丁○○之法定代理人，並非被告癸○○或戊○○借用被告丁○○名義所開設，且原告對被告戊○○或被告戊○○、癸○○對被告丁○○亦無任何債權存在。原告自不得主張代位被
    告戊○○或癸○○請求被告丁○○返還其所有帳戶內之款項
    。並聲明：原告之訴及其假執行之聲請均駁回；如受不利判
    決，願供擔保請准免為假執行。
三、關於被告癸○○部分，按因故意或過失，不法侵害他人之權
    利者，負損害賠償責任，民法第184條第1項前段定有明文；
    又依民法第294條第1項、第297條規定，除有1.依債權之性
    質，不得讓與者，2.依當事人之特約，不得讓與者，3. 債
    權禁止扣押等情形外，債權人本得將債權讓與於第三人，並
    於讓與人或受讓人通知債務人，或由受讓人將讓與人所立之
    讓與字據提示於債務人時，對於債務人發生效力。本件原告
    主張被告癸○○有前開基於侵害原告及橡輝有限公司、
    乙○○○○○○ ○○○○○○○○○○○、丙○○○○○○ ○○○○○○○○○○○○○○○○○○○○○○○○、運輝企業股份有限公司等公司財產之不法故
    意，先後盜用或偽造各該公司及其等法定代理人之印章、簽
    名，而以不法方式詐領取得各該公司所有銀行帳戶內之款項
    ，並致原告共計受有美金46,417.13元、橡輝有限公司受有
    美金共計958,561元、乙○○○○○○ ○○○○○○○○○○○受有美金332,
    884.78元、丙○○○○○○ ○○○○○○○○○○○○○ ○○○○○○○○○○○受有美金
    1,861,831.08元、運輝企業股份有限公司受有美金219,400
    元、馬克46,220元之財產權損害，且後4家公司對原告所得
    主張之侵權行為損害賠償請求債權，均已於95年10月9日約
    定全數讓與原告而簽立債權讓證明書，原告因而取得對被告
    癸○○計美金5,036,856.86元、馬克46,220元之損害賠償債
    權，原告於本院審理中並已具狀將該證明書提示通知被告癸○○等事實，業據其提出86年3月至93年6月間之各該公司帳
    戶取款憑條、匯出匯款委託書、匯款指示電報、協議書影本
    等件為證，被告癸○○對此亦不爭執，被告癸○○雖辯稱該
    債權讓與時所指之債權數額不明等語，然觀諸該債權讓與證
    明書係就所讓與原告之各該債權數額以附表逐一列明，有該
    證明書一份附卷可稽，並無不明之情形，而被告癸○○前開
    以行使偽造私文書及詐欺取財等不法方式，並對原告及各該
    公司造成前述數額之損害之刑事犯罪部分，亦經本院刑事庭
    以93年度訴字第1377號、台灣高等法院以95年度上訴字第
    485號刑事判決為相同認定，並認被告癸○○犯常業詐欺罪
    而判處有期徒刑三年六月在案，有各該刑事判決書一份在卷
    可按，是原告上開主張，應堪信屬實，而被告前已有賠償原
    告美金1,483,000元及新台幣4,501,080元之事實，為兩造所
    不爭執，後筆款項並經被告同意以美金匯率33.4:1計算為美
    金134,762.87元，以上共計約美金1,617,762.87元予以扣除
    後，原告主張被告癸○○尚應給付其共計美金3,419,093.99
    元（5,036,856.86-1,617,762.87=3,419,093.99）、馬克
    46,220元之損害賠償，即屬有據。
四、其次，關於被告庚○○部分，原告主張被告庚○○與被告癸○○間成立借名契約，約定由被告庚○○出借其上開安泰商
    業銀行南京東路分行台幣帳戶、外幣帳戶予被告癸○○，且
    存摺、印章亦由被告癸○○持有，被告癸○○並得隨時終止
    其與被告庚○○間之借名契約而取回存放其帳戶內之款項，
    因被告癸○○上開犯行遭原告察覺後，迄仍未取回該帳戶內
    之款項而怠於行使其權利，其基於對被告癸○○有前揭損害
    賠償請求債權之地位，亦以本件審理中之訴狀代位被告癸○○終止其與被告庚○○間之借名契約等事實，既有原告所提
    出上開各公司銀行帳戶款項有經被告癸○○匯往被告庚○○
    帳戶之取款憑條、匯出匯款委託書、匯款指示電報、協議書
    影本等件為憑，且此借用帳戶之事實，亦有前開另案刑事判
    決書二份在卷供參，而被告庚○○已於相當時期受合法之通
    知，而於言詞辯論期日不到場，亦未提出準備書狀爭執，依
    民事訴訟法第280條第3項規定，即視同自認，應堪認原告上
    開主張為真實。然而，原告主張被告庚○○因上開借名契約
    而仍存放其帳戶內之款項共計有新台幣2,595,562元、美金
    59,679元，故請求其返還上開數額款項一節，原告雖提出該
    帳戶於另案刑事案件偵查中曾經扣得該數額之安泰商業銀行
    長安東路分行函文影本二份為憑，然觀諸該行於93年6月29
    日93安長作字第0684號函文影本（即原證19）中，僅說明有
    收到檢察官通知為扣押之函文而予以扣押，但各該帳戶內扣
    押中之數額若干並未見載明，迄93年7月29日93安長作第
    0812號函文影本中，才具體說明依檢察官指示命令扣得之金
    額共為新台幣1,082,562元、美金59,679元，並說明前函覆
    依檢察官執行命令辦理者已予併案處理而僅扣得此數額之款
    項，足見被告庚○○依與被告癸○○間借名契約而仍存放在
    該帳戶內之款項僅有新台幣1,082,562元、美金59,679元，
    原告誤以前函文檢察官發執行命令時暫略估數額併計入該帳
    戶實際存在數額，而主張被告庚○○就該過該數額外業經被
    告癸○○匯往他處之款項，亦應返還與被告癸○○，並由原
    告代位受領部分，當為無據，被告庚○○應僅在新台幣
    1,082,562元、美金59,679元之範圍內，依約對被告癸○○
    負返還責任，並由原告代位受領之。
五、再以，關於被告戊○○之部分，原告主張被告戊○○所有之
    前開花旗銀行台北分行台幣活期儲蓄存款暨外幣帳戶內，曾
    於前開時間分別經被告癸○○匯入對原告及各該公司以不法
    方式所取得之款項共計美金185,877.77元、新台幣3,300,00
    0元，及被告戊○○於93年7月1日曾匯出美金150,000元至其
    另一花旗銀行香港分行帳戶等事實，被告戊○○並不爭執，
    而僅以前詞置辯，惟按，無法律上之原因而受利益，致他人
    受損害者，應返還其利益。雖有法律上之原因，而其後已不
    存在者，亦同，民法第179條固有明文，然於因給付關係而
    受有利益之情形，仍須受益人取得利益之給付原因有欠缺給
    付目的之情形，並與受害人所受損害間有因果關係者，該受
    益人始負有返還該不當利得之責任；另民法第183條固規定
    ：不當得利之受領人，以其所受者，無償讓與第三人，而受
    領人因此免返還義務者，第三人於其所免返還義務之限度內
    ，負返還負任，以此規定之適用尚限於不當得利受領人須得
    因已將利得無償讓與第三人而得免返還義務，僅在該受領人
    有同法第182條第1項規定之情形時始足當之，自須原不當得
    利受領人於受領時不知無法律上之原因，且其所受利益又已
    不存在時，該無償取得利益之第三人始有應依同法第183條
    規定對受害人負返還責任之問題。查：
（一）依原告主張被告戊○○所得之利益，既為被告癸○○所匯
      款交付，雖然被告癸○○所交付匯款之來源即為被告癸○○向原告及上開另4家公司處以不法方式所取得並匯入被
      告庚○○或FORTRESS帳戶內者，被告戊○○是否有無法律
      上原因而取得之情形，仍須視其與被告癸○○間之給付原
      因而定，原告徒以被告戊○○收受該款項係來自被告癸○○，而未就此給付關係何以係無法律上原因為具體說明，
      其主張是否實在已值存疑；況且，被告戊○○亦辯稱該帳
      戶與其所有薪資、所得均交由被告癸○○一併管理運用，
      並據其提出所有帳戶之代收票據明細表影本一份說明被告
      癸○○時有代其處理而填寫相關存摺往來資料之情形，及
      被告癸○○設於花旗銀行台北分行之存摺明細表影本一份
      ，說明被告戊○○之薪資收入確有轉匯入被告癸○○該帳
      戶內由其保管運用等情，再參諸原告所提出關於被告戊○○帳戶收支情形之資料中（即原告95年10月24日辯論意旨
      狀所附附表4及5），被告戊○○之帳戶內亦有非關被告癸○○向原告及另4家公司不法取得之款項部分，均可見被
      告戊○○所辯稱該帳戶及其內款項進出係交由被告癸○○
      予以統籌管理以支應二人及扶養女兒等共同生活所需，則
      被告癸○○基於與被告戊○○約定負責支應此共同生活需
      要而匯入款項，在並未舉證證明各該款項匯入時被告戊○○有知悉被告癸○○係將不法所得款項予以隱匿而與平日
      家用所需有別之情況下，自難認被告戊○○係無法律上原
      因而受領該給付，否則，亦屬被告戊○○有無同意就此不
      法所得隱匿事項出借帳戶與被告癸○○，而與被告癸○○
      間另有借用帳戶約定之問題，此時被告戊○○仍係出於渠
      等間之借用契約而收受各該款項，仍與無法律上原因而受
      有利益之情形有間，原告主張被告戊○○就各該款項對其
      負有不當得利之返還責任，並無可採。抑且，縱使如原告
      所主張被告戊○○自被告癸○○處取得上開款項係無法律
      上原因，仍屬被告癸○○能否對被告戊○○主張不當得利
      返還請求權，及原告能否再請求被告癸○○讓與該不當得
      利返還請求權之問題，仍難認原告得逕行對被告戊○○主
      張不當得利返還之請求，是原告此部分主張，實無理由。
（二）另原告主張依民法第183條規定，請求被告戊○○返還上
      開款項部分，如前述規定意旨及說明，該條文之適用須以
      原不當得利受領人即被告癸○○係善意受領該款項，並將
      之無償轉讓與被告戊○○而得依民法第182條第1項免負返
      還所受利益時，原告始得依該規定對第三人即被告戊○○
      請求返還所受利益，然而，依原告主張之情節，被告癸○○既係基於故意以不法方式取得各該款項，其受領各該利
      益時自係明知無法律上原因而取得，且如前述，被告戊○○取得該給付之原因係基於自己薪資所得亦一併交被告癸○○運用之約定，亦難認被告癸○○係以無償讓與方式交
      付各該款項，是原告主張依民法第183條規定，被告戊○○應對其與讓與權利之另4家公司負不當利得返還責任，
      亦無理由。
六、又以，關於被告丁○○部分，原告主張其帳戶內尚餘之款項
    各為新台幣63,610元、美金80.4元及歐元10,302.37元者，
    均係基於與被告癸○○間之借用該帳戶之借名契約而持有等
    情，已為被告丁○○所否認，並以前詞置辯，原告雖提出被
    告癸○○前揭不法自原告及另4家公司處取得之部分款項有
    匯入被告丁○○帳戶內之取款憑條、匯出匯款委託書、匯款
    指示電報等件為證，然此僅足以說明被告癸○○有將該款項
    匯入被告丁○○帳戶之事實，至於匯入之緣由是否係其等間
    有借用帳戶之約定，以被告癸○○係被告丁○○母親而有對
    其負扶養照護義務而論，該帳戶內款項是否必係被告癸○○
    基於借用之意所交付，亦有疑問，再參諸原告所提出關於被
    告丁○○帳戶收支情形之資料中（即原告95年10月24日辯論
    意旨狀所附附表1至3），被告丁○○帳戶內除被告癸○○匯
    入款項外，亦有前已轉入之現金、匯入款或贖回美金基金所
    得等其他款項來源，尚難證明該帳戶款項全屬被告癸○○所
    交付，以被告丁○○該台幣帳戶現今結餘款僅新台幣63,610
    元而論，縱使如原告主張自被告戊○○帳戶內匯入之款項
    1,000,000元係被告癸○○不法所得款，與該款匯入前該帳
    戶內即有遠高於現結餘款新台幣147,000元現金存入之情狀
    ，而該美金帳戶現結餘款為美金80.4元，原告稱係被告癸○○不法所得匯入前該帳戶已存在之匯入款亦有高於結餘款之
    美金29,972.21元，該歐元帳戶現金結餘款為歐元10,302.37
    元，但原告指稱被告癸○○不法所得匯入前亦有達
    10,034.94元之美元基金贖回款及進而以該款申購基金等歷
    次配息得款，能否謂各該結餘款即係原告主張被告癸○○不
    法所得匯入款之一部分，以金錢無從特定區分之性質，實無
    從證明之；因之，原告主張被告丁○○上開帳戶內之款項係
    被告癸○○基於借名契約所交付，進而依民法第242條規定
    以被告癸○○有怠於行使權利，而其對被告癸○○負有上述
    損害賠償請求債權，而代位被告癸○○終止該契約而請求被
    告丁○○返還各該款項，並由原告代位受領，自亦不足採。
七、末按，不真正連帶債務係謂數債務人具有同一目的，本於各
    別之發生原因，對債權人各負全部給付之義務，因債務人中
    之一人為給付，他債務人即應同免其責任之債務。本件被告
    癸○○應賠償與原告之各該款項，與被告庚○○返還與被告
    癸○○而由原告代位受領之款項，如前述，係基於不同之發
    生原因所負給付義務，然各該給付之性質來源同係原告遭被
    告癸○○不法侵權所受損害之內容，被告庚○○應返還者即
    為被告癸○○應依侵權行為法律關係返還與原告之損害賠償
    之一部份，二者自足認屬不真正連帶債務關係，是原告受領
    任一項給付後，另被告即得免除此已為給付之部分，原告此
    部份主張，洵為有據。
八、從而，原告依民法關於侵權行為之規定，訴請被告癸○○給
    付原告美金3,419,093.99元整、馬克46,220元，及自起訴狀
    繕本送達翌日即94年1月15日起至清償日止，按年息百分之
    五計算之法定遲延利息，及依民法第242條關於代位之規定
    及被告癸○○與被告庚○○間之借用帳戶契約之法律關係，
    終止該契約後，訴請被告庚○○給付被告癸○○新台幣1,08
    2,562元、美金59,679元，及自追加狀繕本送達翌日即95 年
    3月22日起至清償日止，按年息百分之五計算之法定遲延利
    息，並由原告代位受領等部分，為有理由，應予准許；其餘
    部分則難謂有據，應予駁回。
九、原告及被告癸○○均陳明願供擔保以代釋明，聲請宣告假執
    行或免為假執行，就原告勝訴部分，核無不合，爰分別酌定
    相當擔保金額准許之。至於原告敗訴部分，其假執行之聲請
    即失所依附，應予駁回。
十、兩造其餘之攻擊或防禦方法及未經援用之證據，經本院斟酌
    後，認為均不足以影響本判決之結果，自無逐一詳予論駁之
    必要，併此敘明。
十一、訴訟費用負擔之依據：民事訴訟法第78條、第85條第2項
      。
中　　華　　民　　國　　96　　年　　3 　　月　　9 　　日
                        民事第五庭法官  林麗真
正本係照原本作成
如對本判決上訴，須於判決送達後廿日內向本院提出上訴狀
中　　華　　民　　國　　96　　年　　3 　　月　　9 　　日
                                書記官  李承翰
